【裁判字號】    95,上訴,100
【裁判日期】    950504
【裁判案由】    強盜等
【裁判全文】
臺灣高等法院刑事判決                 95年度上訴字第100號
上  訴  人
即  被  告  乙○○
            甲○○
共      同
義務辯護人  應明銓律師
上列上訴人等因強盜等案件，不服臺灣板橋地方法院94年度訴字
第 809號，中華民國94年11月11日第一審判決（起訴案號：臺灣
板橋地方法院檢察署94年度偵字第3800號），提起上訴，本院判
決如下：
    主  文
原判決撤銷。
乙○○共同以非法方法剝奪人之行動自由，累犯，處有期徒刑貳
年貳月。
甲○○共同以非法方法剝奪人之行動自由，累犯，處有期徒刑貳
年。
扣案之尖刀壹支沒收。
    事  實
一、乙○○曾因違反麻醉藥品管理條例案件，經本院判處有期徒
    刑6年2月，並於85年1月12日入監；87年4月21日縮短刑期假
    釋出監；嗣因假釋被撤銷，而於91年 9月20日入監執行殘刑
    有期徒刑2年5月21日；93年12月30日縮刑期滿執行完畢。甲○○曾因傷害罪及妨害自由罪，經本院各判處有期徒刑5 月
    及8月，並定應執行有期徒刑1年，於92年12月 4日入監，93
    年11月21日縮刑期滿執行完畢。二人均不知悔改，復因丙○○代丁○○、戊○○辦理信用貸款，未依約交付款項，受丁○○及戊○○之託出面向丙○○索款，竟與戊○○及另二位
    姓名年籍不詳之成年男子，共同基於妨害自由及傷害之犯意
    聯絡，先由甲○○以電話向丙○○相約交付證件資料，而於
    94年2月23日下午 2時許，一同駕駛6H-3917號自用小客車前
    往臺北縣中和市○○路接近景安路口；乙○○並攜帶所有之
    尖刀一把。迨丙○○同居男友己○○駕駛650-CP號營業小客
    車前來欲向甲○○等人拿取證件資料時，即推由乙○○將己○○強推入甲○○等人所駕駛之自用小客車內，並由乙○○
    與戊○○將己○○夾坐在後座中間；另一姓名年籍不詳之成
    年男子坐於右前座，以此限制己○○之行動自由。而於車內
    ，乙○○即持所有尖刀一支敲打己○○頭部及徒手毆打己○○頭部、頸部、背部等處，致己○○受有頭部銳器傷一處，
    左手、左腿及頭部受有多處瘀血等傷害。甲○○旋即駕駛上
    開自小客車搭載戊○○、乙○○及己○○；另一不詳姓名年
    籍成年男子則駕駛己○○之營業小客車，一同前往臺北縣中
    和市○○路 417號丙○○、己○○住處樓下，甲○○等人並
    命己○○撥打電話要丙○○下樓。己○○因行動受限，並遭
    毆打，乃依甲○○指示撥打電話。迨丙○○下樓接近己○○
    原所駕駛之營業小客車時，未見己○○，卻見己○○頭部流
    血坐於甲○○車內，並有一支尖刀抵住己○○腰部。此時乙○○即要丙○○上車，否則要讓己○○好看，使丙○○心生
    畏懼，被迫進入甲○○等人駕駛之自用小客車內；甲○○並
    駕車駛往北二高，以此非法方法剝奪丙○○之行動自由。途
    經中和交流道時，丙○○情急有意跳車，乙○○即拉住丙○○，同時告稱：如跳車將遭在後由另名男子駕駛己○○之營
    業小客車撞擊等語，並要丙○○安分一點，否則在丙○○臉
    上劃下一刀等語，致使丙○○不敢反抗。嗣二車繼續駛往新
    竹，途經桃園龍潭交流道下時，乙○○先將己○○帶至己○○之營業小客車上；甲○○則與戊○○在另一車內要丙○○
    與己○○各拿出50萬元，否則就要把丙○○、己○○帶往新
    竹去給另一批人，戊○○並以如不給錢，就要一腳或打死己○○等語恐嚇。因丙○○不從，甲○○等人復駕駛二車前往
    新竹某偏僻山區後，另一姓名年籍不詳成年男子亦駕駛吉普
    車到場，並持棍棒作勢毆打己○○。丙○○見狀，乃告知甲○○等人有 6萬元現金可先行給付，然為乙○○所拒絕，並
    稱必須交付50萬元以上，否則不讓己○○與丙○○離開，或
    要己○○的一隻手與一隻腳等語。經己○○與甲○○等人商
    討後，己○○提議領取 6萬元現金，再打電話向朋友借款借
    30萬元，先給甲○○等人36萬元，始經甲○○等人同意。己○○即以行動電話佯向計程車司機同行林煥堂借錢30萬元，
    林煥堂於電話中查覺有異，乃報警處理。嗣甲○○等人復分
    乘上開二車，將己○○、丙○○押回臺北縣中和市○○路41
    7號4樓住處樓下後，由己○○帶同甲○○與乙○○上樓，並
    任由甲○○取走放在住處內丙○○所有紅色皮夾一個（內有
    現金 3千元及台新銀行與中國信託銀行金融卡各一枚）。甲○○得手後，再與乙○○、己○○共同搭車前往臺北縣新莊
    市欲向林煥堂拿取30萬元，甲○○復要己○○詢問丙○○提
    款卡密碼，並告知甲○○。迨二車行經臺北縣新莊市○○路
    748 號時，甲○○即下車持丙○○之金融卡至慶豐銀行提款
    機提領現金6萬元，並交給乙○○2萬6千元（甲○○則取得3
    萬7千元，6萬元加皮包內原有之3千元減掉分給乙○○之2萬
    6千元，等於 3萬7千元）。己○○陸續在車上以行動電話通
    知林煥堂，並與林煥堂約在臺北縣新莊市○○路ＯＫ便利商
    店取款。然因甲○○等人臨時更換取款地點，以逃避查緝，
    遂再約定於臺北縣新莊市○○路與中和街口取款，林煥堂亦
    再次報警。迨乙○○、甲○○及己○○於94年2月23日下午9
    時30分許抵達該處後，為事先埋伏員警當場逮捕乙○○、甲○○，並在乙○○身上起出現金2萬6千元；甲○○身上起出
    現金3萬7千元，復在車內起出丙○○之紅色皮夾一個（內尚
    有台新銀行與中國信託銀行金融卡各一枚），及乙○○所有
    供犯罪用之尖刀一支。戊○○及另名不詳姓名年籍成年男子
    見警前來，即駕車逃離，並命丙○○帶路至北二高土城交流
    道釋放丙○○後，逃逸無蹤。
二、案經己○○、丙○○訴由臺北縣政府警察局新莊分局報告臺
    灣板橋地方法院檢察署檢察官偵查起訴。
    理  由
一、證據能力：
    按「被告以外之人於偵查中向檢察官所為之陳述，除顯有不
    可信之情況者外，得為證據」，刑事訴訟法第159條之1 第2
    項定有明文。所謂不可信情況，法院應審酌被告以外之人於
    陳述時之外在環境及情況，例如：陳述時之心理狀況、有無
    受到外力干擾等，以為判斷之依據。查丙○○於94年 2月24
    日、94年 3月14日檢察官偵查時，即以證人身份陳述；另林
    煥堂於94年 3月14日檢察官偵查中亦以證人身份陳述，並經
    告以具結義務及偽證處罰後，於命證人朗讀結文後具結，二
    人係於負擔偽證罪處罰心理下證述，並以具結擔保供述之真
    實性，又無受其他不當外力干擾之情形（見94年度偵字第38
    00號偵查卷第69至72頁、第100至104頁、第111至112頁），
    則證人丙○○與林煥堂於偵查中在檢察官面前所為之證述，
    顯無不可信之情況，依上開刑事訴訟法第159條之1 第2項規
    定，得為證據。雖刑事訴訟法第97條第1項後段、第2項：「
    被告亦得請求對質。對於被告之請求對質，除顯無必要者外
    ，不得拒絕」及同法第184條第2項：「因發見真實之必要，
    得命證人與他證人或被告對質，亦得依被告之聲請，命與證
    人對質」等規定，固屬總則編規定，於偵查中亦有適用，然
    被告乙○○、甲○○曾於94年2月24日、94年3月14日接受檢
    察官偵訊時，並未提出與任何證人對質請求，則檢察官於偵
    訊時未予被告與證人對質機會，尚無違背法定程序之情事，
    證人丙○○、林煥堂於偵查中所為陳述自具有證據能力。
二、訊據被告即上訴人甲○○、乙○○於本院審理時均坦承因丙○○代丁○○、戊○○辦理信用貸款，未依約交付款項，受
    丁○○及戊○○之託出面向丙○○索款，乃與戊○○及另二
    名不詳姓名成年男子，共同駕車於上開時地，強押被害人丙○○、己○○，並以尖刀一支敲打及徒手毆打己○○頭部、
    頸部、背部等處，致己○○受傷，藉以強迫丙○○、己○○
    交付款項。後經丙○○、己○○同意付款36萬元，並先行支
    付 6萬元現金，再以電話向朋友借款借30萬元。被告甲○○
    另於己○○住處取走丙○○之皮夾，並以丙○○提款卡提領
    現金 6萬元。迨被告二人前去臺北縣新莊市○○路與中和街
    口取款時，為員警當場逮捕等情，核與證人丙○○、林煥堂
    於偵查中及證人己○○於原審證述情節相符，復有己○○頭
    部受有銳器傷一處之照片及臺北縣政府警察局贓物認領保管
    單一紙在卷足憑（見94年度偵字第3800號偵查卷第43頁、第
    44頁），並有尖刀一把扣案可證。雖被告甲○○於本院審理
    時否認有以：若不給錢，即要一手一腳等語恐嚇己○○。然
    被告二人於強押被害人丙○○、己○○途中，確有以上開言
    詞恐嚇被害人之事實，已據證人己○○於原審結證屬實，而
    被告二人於本院準備程序時，就原判決認定被告二人強押被
    害人丙○○、己○○解決債務之經過事實，亦均表示實在，
    有筆錄在卷為憑，足見證人己○○於原審指證被告二人恐嚇
    言行，應堪採信。被告甲○○所辯，委無可採。事證明確，
    被告二人妨害自由及傷害等犯行均堪以認定。
三、公訴人雖認被告二人強押被害人丙○○及己○○取款，係涉
    犯刑法第 330條之加重強盜罪。惟強盜罪係以意圖為自己不
    法所有為構成要件。訊據被告二人均堅決否認有強盜犯行，
    並均辯稱：因丙○○代丁○○、戊○○各辦理信用貸款80萬
    元及150萬元，丙○○尚欠丁○○37萬元。另戊○○貸款150
    萬元部分，始終沒有下文，乃受丁○○、戊○○之託前去找
    丙○○解決，丙○○及己○○同意先以36萬元來處理等語。
    而證人丁○○於原審結證：丙○○係從事辦理信用貸款之工
    作，甲○○介紹我與她認識，她曾幫我辦理信用貸款80萬元
    ，80萬元撥下來後，我交給她37萬元，託她幫我買車，但過
    了一段日子，她並沒有幫我買車，且亦未返還上開37萬元款
    項給我，所以我就委託甲○○幫我向她問到底怎麼樣等語（
    見原審卷94年 8月18日審判筆錄）；證人戊○○亦於本院審
    理結稱：93年12月份我有透過甲○○委託丙○○代辦信用貸
    款，並把身分證交給甲○○拿給丙○○。丙○○沒告訴我要
    向哪家銀行申貸，但她有說可同時向四家銀行貸得 150萬左
    右，約定貸150萬元給她30萬元酬勞，快則1個禮拜，慢則 2
    到4個禮拜就可撥款，我從頭到尾相信她，但2個月都沒消息
    ，且事後得知她是詐騙集團非常擔心，於是委託甲○○、乙○○他們幫我查詢問問看，後來她寫一封信給我說錢貸下來
    了，上面留她的行動電話號碼，叫我自己去找她，但我根本
    找不到她的人，撥打她的行動電話根本都不通等語。又丙○○曾書寫內容為「你要我幫你辦的貸款已經下來了」等語之
    信件郵寄戊○○，為戊○○證述在卷，被害人己○○於原審
    亦證稱該信件確為丙○○筆跡，復有信件影本在卷可參（見
    原審卷第 108頁）。益見證人丁○○、戊○○指證委託丙○○代為辦理貸款，丙○○尚有款項未付，乃委請被告二人出
    面找丙○○索款等情，應屬可信。而於案發當日，己○○因
    受丙○○指示，欲向被告甲○○拿取證件資料，被告二人因
    認己○○、丙○○係同夥之人，乃強押己○○取款，主觀上
    尚非出於不法所有之意圖，自與強盜罪之構成要件不符，並
    應僅構成刑法第302條第1項之妨害自由罪。
四、被告甲○○與戊○○於車內，曾以恐嚇言詞，要丙○○、己○○各交出五十萬元，業經查明屬實。被告甲○○要丙○○
    、己○○交出一百萬元，固已超過被告丙○○積欠丁○○之
    三十七萬元。然丙○○另有為戊○○辦理信用貸款一百五十
    萬元，丙○○並從中抽取三十萬元佣金，已據戊○○於本院
    結證明確。則被告因而要丙○○、己○○交出一百萬元，亦
    屬丙○○應付戊○○之金額。況己○○於原審證稱：當天乙○○有提到要拿一百萬元，但不是很認真的說，是以開玩笑
    的口吻在講等語（見原審卷第 151頁）；再經被告甲○○原
    審辯護人詰問：「根據你現在的了解，他們一群人是在打劫
    ，還是處理債務？」亦證稱：我在警局時，就說我要告他們
    傷害的部份等語（見原審卷第 146頁），益見被告甲○○、
    乙○○主觀上仍係意在取得丙○○尚欠丁○○之37萬元及應
    付戊○○之貸款金額，並無不法所有之意圖。
五、被告甲○○於警詢供稱：先前與己○○有金錢債務糾紛，所
    以才會向丙○○與己○○要錢等語（見94年度偵字第3800號
    偵查卷第22頁）。嗣於94年 2月24日偵查中則供稱：係「阿
    分」與己○○有財務糾紛，所以才會去找丙○○與己○○云
    云（見94年度偵字第3800號偵查卷第65頁）；再於94年 3月
    14日偵查中供稱：係丙○○、己○○欠其等幾千元，始會去
    找丙○○、己○○等語（見94年度偵字第3800號偵查卷第10
    6至107頁）。被告甲○○就己○○、丙○○積欠之款項多少
    ，先後不一，固屬可疑。然被告二人確受丁○○、戊○○委
    託，出面向丙○○索取欠款及貸款，已如前述。且本件綽號
    「阿分」之戊○○係與被告二人共同強押被害人己○○、丙○○，被告甲○○或恐供稱貸款之事，必須一併供出戊○○
    之真實姓名，遂於警詢、偵查中泛稱與被害人己○○、丙○○間有債務糾紛，尚不得以此認定被告二人所辯為不實。
六、核被告二人所為，係犯刑法第302條第1項之妨害自由罪、第
    277條第1項之傷害罪。公訴人認被告二人強押被害人丙○○
    及己○○取款，係涉犯刑法第330條第1項之加重強盜罪。然
    被告二人主觀上並無不法所有之意圖，自不構成強盜罪，應
    僅論以妨害自由罪，已如前述。惟因基本社會事實相同，爰
    依法變更起訴法條。查被告二人以強暴、脅迫方式命己○○
    打電話約出丙○○，固已觸犯刑法第304條第1項之以強暴、
    脅迫使人行無義務之事之強制罪；又以尖刀、言詞恐嚇己○○、丙○○，亦已構成刑法第 305條之恐嚇罪，然被告二人
    所為強制、恐嚇行為，目的均在迫使被害人交付丙○○尚欠
    丁○○之37萬元及應付戊○○之貸款金額，並已達妨害被害
    人自由之程度，自應為妨害自由罪所吸收（最高法院29年上
    字第2359號、74年台上字第3404號判例意旨參照），均不另
    論罪。公訴人認被告二人另涉犯刑法第304條第1項之強制罪
    及第 305條之恐嚇等罪嫌，尚有未洽。被告二人與戊○○及
    二位姓名年籍不詳之成年男子間，有犯意聯絡及行為分擔，
    均為共同正犯。被告二人所犯傷害、妨害自由犯行，目的在
    於索討債務，彼此間顯有方法結果之牽連關係，為牽連犯，
    應依刑法第55條後段規定，從一重以妨害自由罪處斷。公訴
    人雖未起訴被告甲○○觸犯傷害罪、強制罪及恐嚇罪，然共
    犯共同實施犯罪行為，在合同意思範圍內，相互利用他人之
    行為，以達其犯罪之目的，原不必每一階段均參與，只須分
    擔犯罪行為之一部，即應對於全部所發生之結果共同負責；
    又共同正犯之意思聯絡，不限於事前有所謀議，於行為當時
    ，基於相互之認識，以共同犯罪之意思參與者，亦無礙於共
    同正犯之成立（最高法院91年度台上字第 590號判決意旨參
    照）。本件被告甲○○自始即與被告乙○○共同基於妨害被
    害人自由之犯意聯絡，被告乙○○並有攜帶尖刀一把；嗣於
    被告乙○○持刀傷害己○○時，被告甲○○既未阻止，復利
    用被告乙○○傷害己○○之際，一同強押己○○、丙○○，
    再強迫丙○○、己○○付款；迨自丙○○皮包及銀行帳戶取
    得款項後，又與被告乙○○各分得3萬7千元及2萬6千元，足
    見被告甲○○就被告乙○○所為之傷害、恐嚇、強制等行為
    ，於事前均有犯意聯絡，自應負共同正犯責任，且該等部分
    與已起訴之被告甲○○妨害自由犯行，有牽連犯裁判上一罪
    關係，本院自得一併審理。至被告甲○○雖持丙○○金融卡
    至提款機提領 6萬元，然因不具不法所有之意圖，故不論以
    刑法第339條之2之利用自動付款設備詐欺罪。查被告乙○○
    曾因違反麻醉藥品管理條例案件，經本院判處有期徒刑6 年
    2月，並於85年1月12日入監；87年 4月21日縮短刑期假釋出
    監；嗣因假釋被撤銷，而於91年 9月20日入監執行殘刑有期
    徒刑2年5月21日；93年12月30日縮刑期滿執行完畢。被告甲○○前曾因傷害罪及妨害自由罪，經本院各判處有期徒刑 5
    月及8月，定應執行有期徒刑1年；92年12月 4日入監，93年
    11月21日縮刑期滿執行完畢。被告二人於受有期徒刑執行完
    畢後，五年內再犯本件有期徒刑以上之罪，均為累犯，應各
    依刑法第47條規定加重其刑。
七、原審對被告二人論罪科刑，固非無見，惟被告 2人所為，尚
    與刑法強盜罪之構成要件有間，原審認被告二人所為應成立
    刑法第330條第1項之加重強盜罪，顯有未當。被告二人上訴
    ，指摘原審判決不當，為有理由。則原判決既有可議，自應
    由本院撤銷改判，爰審酌被告二人均有犯罪前科，猶再犯本
    案，且當街押人，情節非輕；同時參酌被告二人犯罪之動機
    、目的、手段，對被害人及社會致生之危害，犯罪後尚能坦
    承犯行等一切情狀，分別量處如主文第2、3項所示之刑。扣
    案之尖刀一支，係被告乙○○所有並供犯本罪所用之物，業
    經被告乙○○於原審供明在卷（見原審卷第74頁），應依刑
    法第38條第1項第2款宣告沒收。至另一不詳姓名年籍成年人
    持以犯本罪之棍棒一支，既未扣案，顯已滅失，故不宣告沒
    收。
據上論斷，應依刑事訴訟法第369條第1項前段、第364條、第299
條第1項前段、第300條，刑法第28條、第302條第1項、第 277條
第1項、第55條、第47條、第38條第1項第 2款，罰金罰鍰提高標
準條例第1條前段，判決如主文。
本案經檢察官邱美育到庭執行職務。
中    華    民    國    95    年    5     月    4     日
                  刑事第八庭審判長法  官  鄭文肅
                                  法  官  楊炳禎
                                  法  官  陳國文
以上正本證明與原本無異。
如不服本判決，應於收受送達後10日內向本院提出上訴書狀，其
未敘述上訴之理由者並得於提起上訴後10日內向本院補提理由書
（均須按他造當事人之人數附繕本）。
                                  書記官  蔡棟樑
中    華    民    國    95    年    5     月    4     日
刑法第277條第1項：
傷害人之身體或健康者，處3年以下有期徒刑、拘役或1千元以下
罰金。
刑法第302條第1項：
私行拘禁或以其他非法方法，剝奪人之行動自由者，處5年以下
有期徒刑、拘役或300元以下罰金。


司法院資訊處製作；財團法人民間司法改革基金會備份。
